臺灣高等法院民事裁定　　　　　　　　　 95年度上字第963號
聲　請　人　乙　○
上列聲請人聲請選任特別代理人事件，本院裁定如下：
    主  文
選任甲○○於板橋磚廠股份有限公司與丙○○間，關於交付帳冊
等民事事件（本院95年度上字第963號），為板橋磚廠股份有限
公司之特別代理人。
   理   由
一、按無訴訟能力人有為訴訟之必要，而無法定代理人或法定代
    理人不能行使代理權者，其親屬或利害關係人，得聲請受訴
    法院之審判長，選任特別代理人，民事訴訟法第51條第2項
    定有明文。又，公司法第213條規定，公司與董事間訴訟，
    除法律另有規定外，由監察人代表公司，股東會亦得另選代
    表公司為訴訟之人。故股份有限公司如無監察人或已無法召
    開股東會，則利害關係人自得依首揭規定聲請受訴法院審判
    長選任特別代理人。另，按股東會之召開與決議，在法律上
    有其一定之程序，形式上已依法定程序召集並決議，而其程
    序有瑕疵者，固為股東會決議之撤銷問題，但如由無召集權
    人召集並決議，其決議在形式上應認為股東會決議不存在，
    為當然無效問題（最高法院28年上字第1911號判例、86年台
    上字第1579號判例參照）。
二、本件被上訴人（即原告）板橋磚廠股份有限公司（下稱板橋
    磚廠公司）於民國（下同）61年間即告解散，迄至81年12月
    1日股東臨時會始改選上訴人丙○○（即被告）為清算人，
    惟其合法性迭遭質疑（見本院卷95年度抗字第63頁至第64頁
    ），而丙○○於臺灣板橋地方法院檢察署92年度偵續字第24
    號背信案偵訊時，供認其於83年間有辭任清算人職務等語（
    見原審訴更卷第229頁至第230頁、本院卷第65頁）。兩造對
    於丙○○是否辭任清算人迭有爭執，姑且不論丙○○辭任清
    算人是否發生效力，本件訴訟既為板橋磚廠公司請求丙○○
    交付帳冊等事件，則丙○○自不宜為板橋磚廠公司之法定代
    理人，以免有違禁止自己代理原則（民法第106條參照），
    且董事以清算人身分對董事為訴訟，難免有循私之舉，依同
    一法理，亦不宜由董事以清算人身分對董事為訴訟，參酌公
    司法第324條、第213條規定及最高法院94年度臺上字第230
    號判決意旨，應由板橋磚廠公司之監察人或股東會所選任之
    人代表公司擔任法定代理人。又，甲○○於93年2月25日以
    其個人名義寄發股東會開會通知單予各股東，並於93年3月
    26日之股東臨時會決議選任甲○○為清算人（見本院卷第6
    頁、31頁、32頁、本院95年度抗字第233號裁定），惟該次
    股東臨時會係由無召集權人甲○○所召集，揆之前開說明，
    其所為之決議當然無效，甲○○自不得以清算人身分合法代
    理板橋磚廠公司起訴；另監察人余秋隆已於84年5月20日以
    存證信函向丙○○表示辭任監察人之意（見本院95年度抗字
    第233號卷第10頁至第16頁），板橋磚廠公司雖主張：股東
    會已於95年3月2日選任陳惠農為監察人云云，惟查該次之股
    東會亦由無召集權人甲○○所召集，亦生股東會決議無效問
    題（見本院卷第6頁、第71頁、第233頁）。是板橋磚廠公司
    目前並無監察人，且其股東會又無另選代表人代表公司為訴
    訟，而板橋磚廠公司既無訴訟能力，其起訴並未由真正法定
    代理人合法代理，於法即屬不合。
三、聲請人乙○為板橋磚廠公司董事，曾於本件訴訟中之94年7
    月26日向臺灣板橋地方法院（下稱板橋地院）聲請為該公司
    選任特別代理人（見原審訴更卷第174頁），以利對丙○○
    續行訴訟，雖經該院於95年1月18日裁定駁回聲請（見原審
    訴更卷第232頁），經聲請人提起抗告，本院於95年2月27日
    以95年度抗字第233號裁定將上開駁回聲請裁定廢棄，並發
    回板橋地院。本件訴訟板橋地院已在95年9月26日作出第一
    審判決，並由丙○○提起上訴，移審至本院，基於我國訴訟
    制度第一、二審法院均為事實審法院，訴訟程序上採續審制
    ，應認聲請人聲請為板橋磚廠公司選任特別代理人，對本院
    亦有效力，且事實上本件訴訟既已繫屬於第二審法院，自應
    由本院就聲請人之聲請為裁定。
四、經查，板橋磚廠公司既有為訴訟之必要，而有無法定代理人
    ，或法定代理人不能行使代理權之情形，聲請人為利害關係
    人，自得聲請受訴法院之審判長，選任特別代理人。本院爰
    斟酌甲○○原即為板橋磚廠公司之會計師，對於該公司原本
    內部狀況知之甚稔，且本件訴訟既屬交付帳冊等事件，以具
    會計師專業背景之甲○○，自能勝任特別代理人之職務，因
    而選任甲○○於板橋磚廠公司與丙○○間，關於交付帳冊等
    訴訟事件（即本院95年度上字第963號民事訴訟事件），為
    板橋磚廠公司之特別代理人。
五、依民事訴訟法第51條第2項，裁定如主文。
中　　華　　民　　國　　96　　年　　11　　月　26　　　日
                    民事第十五庭
                        審判長法　官   林恩山
正本係照原本作成。
不得抗告。
中　　華　　民　　國　　96　　年　　11　　月　　28　　日
　　　　　　　　　　　　　　　書記官   劉  瑗
